臺灣高等法院刑事判決　　　　　　　　 96年度上訴字第905號
上　訴　人　臺灣基隆地方法院檢察署檢察官
被　　　告　丙○○
　　　　　　乙○○○
上列二人共同
選任辯護人　李蕙君律師
上列上訴人因被告妨害投票案件，不服臺灣基隆地方法院95年度
訴字第888號，中華民國96年1月24日第一審判決（起訴案號：臺
灣基隆地方法院檢察署95年度選偵字第45號），提起上訴，本院
判決如下：
    主  文
上訴駁回。
    理  由
一、檢察官起訴要旨：
（一）起訴事實：被告丙○○與乙○○○係夫妻關係，實際上居
      住在基隆市○○區○○街55巷48號3 樓，並未依公職人員
      選舉罷免法第15條規定，在戶籍地址基隆市○○區○○里
      ○○路160號繼續居住4個月以上，竟基於使民國95年6 月
      10日投票之基隆市第18屆里長選舉（下稱里長選舉）之投
      票發生不正確結果之犯意，於94年9月8日向基隆市中正區
      戶政事務所，虛報遷入戶籍地址，使不知情之承辦戶籍登
      記之公務員登載於戶籍登記簿內，並誤認丙○○、乙○○○為符合在該戶籍地址繼續居住4 個月以上，且於投票日
      前20日（即 95年5月21日前）已登入戶籍資料之合法選舉
      人，而據以編入選舉人名冊，並於 95年5月29日公告確定
      ，使丙○○、乙○○○虛偽取得該次「里長選舉」之投票
      權，進而於 95年6月10日當天前往渠等戶籍所在地之投票
      所投票，以上述非法方法，使「里長選舉」之投票總數及
      投票得票率等結果發生不正確之結果。嗣開票結果顯示，
      基隆市中正區建國里選舉人數為2215 人，其中1號候選人
      陳永光獲得478票，2號候選人洪雪子獲得575 票（當選）
      ，無效票20票，投票率48％。
（二）起訴法條：
      刑法第146條第1項之妨害投票正確罪嫌。
（三）起訴證據：
  １、被告二人於偵查中承認未實際居住於戶籍地即基隆市○○
      區○○里○○路160號及渠等有前往投票。
  ２、有戶籍謄本、第18屆里長選舉基隆市選舉人名冊影本、95
      年里長選舉臺灣省基隆市中正區開票結果彙總表在卷可稽
      。
二、本院的判斷：
（一）按犯罪事實應依證據認定之，無證據不得推定其犯罪事實
      。又不能證明被告犯罪者，應諭知無罪之判決，刑事訴訟
      法第一百五十四條、第三百零一條第一項分別定有明文。
      又事實之認定，應憑證據，如未能發現相當證據，或證據
      不足以證明，自不能以推測或擬制之方法，為裁判基礎（
      最高法院四十年台上字第八六號判例參照）。且認定犯罪
      事實所憑之證據，雖不以直接證據為限，間接證據亦包括
      在內，然而無論直接證據或間接證據，其為訴訟上之證明
      ，須於通常一般之人均不致有所懷疑，而得確信其為真實
      之程度者，始得據為有罪之認定，倘其證明尚未達到此一
      程度，而有合理之懷疑存在而無從使事實審法院得有罪之
      確信時，即應由法院為諭知被告無罪之判決（最高法院七
      十六年台上字第四九八六號判例參照）。又按刑法第一百
      四十六條妨害投票正確罪之構成要件，行為人主觀上需有
      妨害投票結果正確之故意，客觀上需有使用詐術或其他非
      法方法之行為，並使投票發生不正確結果，始足當之。再
      按人民有遷徙自由，為憲法第十一條所明定。而所謂「遷
      徙」係指居所之移動而言，認定住所之標準，依民法第二
      十條規定，係以一定之事實，足認久住之意思，住於一定
      地域者。唯實際上，上開標準之認定常發生困難，應依具
      體個案不同之情節分別採認，惟各種法律規範中常以遷入
      登記而限制其必須居住於該地，否則無異倒果為因，反因
      此違反遷徙自由之精神，而當今社會，工商業發達，人民
      彼此間往來頻凡，遷移或設定居所遷徙戶籍之因素亦眾多
      ，有為選舉，有為子女之就學學籍、自用或營業用房屋稅
      之核課、所得稅扶養親屬扣減額之核課、農漁民保險、營
      業稅或汽車燃料稅之價惠、就業輔導、或有資產在該地，
      而需對於該財產為必要之管理監督等因素而遷徙戶籍之因
      素不一而足，倘因遷籍戶籍而致投票權行使之地域變更，
      即謂係為使投票發生不正確結果，實強人所難，亦非刑法
      規範之意旨，故仍應依具體個案，審酌實際之情形，探究
      遷籍之合理性，並杜絕幽靈人口之弊端，使人民參政權之
      行使回歸常軌，始為正途。
（二）訊據被告丙○○與乙○○○二人固均坦承自 92年7月起迄
      95年5月19日止，實際住在基隆市信義區○○○路2巷6號3
      樓，自 95年5月20日起，實際住在基隆市○○區○○街55
      巷48號3 樓，均未居住在戶籍地之事實，然堅決否認有上
      開妨害投票之犯行，辯稱：渠等自91年7月9日即設籍在基
      隆市○○區○○里○○路68之3號，93年6月7 日再將戶籍
      遷至建國里立德路160號，93年9月6 日又將戶籍遷至立德
      路11之1號，94年9月8日再將戶籍遷回立德路160號，其間
      雖有多次遷徙戶籍，但均在「建國里」之同一選舉區內，
      故並未因94年9月8日遷移戶籍，進而前往投票致使投票發
      生不正確結果，且渠等自91年由高雄遷戶籍基隆市○○區
      ○○里○○路68之3號並實際在該處居住，92年7月起雖搬
      至信義區居住，但因子女學區問題，且父母也都住在建國
      里，對該區環境相當熟悉，又其等係租屋居住於信義區，
      不知會住多久，且該處無人收信，故未將戶籍遷出建國里
      ，渠等並無妨害投票之犯意等語。
（三）經查：
  １、被告二人自91年7月9日即設籍在基隆市○○○里○○○路
      68之3號，93年6月7日再遷戶籍至「建國里」立德路160號
      ，93年9月6 日又遷戶籍至「建國里」立德路11之1號，94
　　　年9月8日再遷戶籍回「建國里」立德路160 號迄今，且有
  　　於 95年6月10日前往戶籍所在地之投票所就建國里里長選
    　舉投票等情，此有被告二人之戶籍謄本、第18屆里長選舉
      基隆市選舉人名冊影本在卷可稽。
  ２、又被告二人於91年7月9日設籍在基隆市○○里○○路68之
      3號時，確有繼續居住在該處達1年之久，嗣因租金之故方
      搬遷至基隆市信義區，而未實際居住在建國里，但因二人
      之子女馬祥永學區問題、雙親仍住在建國里、熟悉該處環
      境，且信義區無人收信等因素，而繼續將一家四口之戶籍
      設在基隆市「建國里」（其間有多次在建國里內遷移戶籍
      ）之事實，業據被告二人供承在卷，且經證人即建國里里
      幹事甲○○於本院審理時到庭證稱：「（被告是否有實際
      住在建國里？）有從九十一年七月份到九十二年七月份住
      在那裡。（被告跟你租屋租金多少？）七千，他們夫妻跟
      小孩住在那裡，從九十一年七月到九十二年七月」等語（
      見本院 96年4月19日審判筆錄）。並有甲○○收受被告租
      金之郵政存簿儲金簿影印節本附於本院卷可參。另證人即
      被告現設籍之戶長姚仁義於原審審理時亦到庭證稱：伊與
      被告丙○○是從小的鄰居，被告2 人從高雄搬回來後，就
      租住在基隆市○○路68之3號逾1年，後來好像是租金的關
      係才搬到基隆市信義區○○○路那裡，但當時因為小孩馬
      祥永讀正濱國小，將來欲讀正濱國中，所以就遷戶籍至伊
      那裡，因為被告的小孩學區在建國里，父母也住在建國里
      ，所以伊幾乎天天都見到被告二人在建國里活動，被告二
      人因不希望有些信件被他們的父母收到，所以未設籍在渠
      等父母處，而設籍在伊這裡等情（見原審卷第九十頁、九
      十一頁）；而證人即被告之友人朱孝珧於原審審理時亦到
      庭證稱：伊是眷村的主委，丙○○的父母住在眷村內的立
      德路64號，丙○○小時候戶籍也在立德路，伊從小看丙○○長大，丙○○是長大後去高雄工作，才將戶籍遷到高雄
      ，被告二人從高雄回來基隆後原住在立德路68之3 號租屋
      處逾1 年，後來因為租金的關係才會搬走，但還是常常看
      到被告二人在建國里活動，因為被告二人天天會到他父母
      家裡吃飯等語（見原審卷第九十一頁、九十二頁），並有
      被告之父母馬國富、馬游梅招及被告二人之子女馬晨茵、
      馬祥永之戶籍資料、馬祥永就讀於基隆市立正濱國中三年
      級之學生證影本、正濱國中新生入學學區（設籍建國里可
      就讀）等在卷可稽，被告二人上開陳述，堪信為真實。
  ３、查被告二人設籍在基隆市○○里○○路68之3 號後，既然
      確實居住在該處達4 個月以上，符合公職人員選舉罷免法
      第15條「有選舉權人在各該選舉區繼續居住四個月以上者
      ，為公職人員選舉各該選舉區之選舉人」之要件，渠等於
      當時已得為建國里里長之選舉人，雖嗣後多次遷移戶籍，
      惟仍「在建國里」內，故雖渠等自 92年7月間起，已未居
      住在建國里，然渠等對於建國里里長選舉權並未因此而喪
      失，故渠等在起訴書所指94年9月8日遷戶籍至「建國里」
      立德路160 號前，本具有建國里里長之選舉權，並非因為
      94年9月8日將戶籍遷至「建國里」立德路160 號姚仁義戶
      籍內後，始取得里長選舉權，易言之，渠等該次遷移戶籍
      之行為，並無影響渠等對於建國里里長之選舉權，是渠等
      於94年9月8日將戶籍遷至「建國里」立德路160 號內，並
      進而投票之行為，實不符合刑法第146條第1項之以遷移戶
      籍之「其他非法方法」，取得投票權，並進而到場行使其
      投票權，致「使投票發生不正確之結果」之客觀要件；起
      訴書所指該次遷移戶籍之行為，與渠等是否取得建國里里
      長之選舉權無涉，況渠等本即居住在建國里，嗣雖搬離建
      國里，然因小孩學區問題、雙親仍居住在建國里、熟悉該
      處環境，且信義區租屋處無人收信等因素，而繼續將一家
      四口之戶籍設在基隆市「建國里」，亦符合常情，是渠等
      主觀上亦顯非因支持特定之里長候選人之目的，而於94年
      9月8日將戶籍遷至「建國里」立德路160號甚明。
（四）按憲法所規定之各項選舉，係採普通、平等、直接、無記
      名方式為之，選舉人投票給何人，在理論上固無法知悉，
      然若虛偽遷入戶籍，實際上未居住於該處，目的在符合公
      職人員選舉罷免法繼續居住4 個月以上之規定，而投票予
      某一候選人，並進而投票，若認不構成刑法第146 條之妨
      害投票正確罪，則法律豈非流於具文，且昧於社會事實。
      況其本未住於該選舉區，為投票予某一候選人之目的，將
      戶籍虛偽遷入，姑不論其最後投票予何人，就該選區之整
      體投票結果，其投票數，亦必然發生不正確結果。從而「
      無投票權人」以虛報遷入戶籍之不實方法，使公務員登載
      於選舉人名冊並公告確定，取得形式上之投票權以投票，
      致投票發生不正確之結果者，應屬刑法第146 條所指非法
      方法之範疇，與憲法所保障之遷徙自由無關；行為人如無
      實際遷徙住居所之意，係為投票目的而虛報遷入戶籍至選
      舉區，亦未實際在該遷入地址居住達4 個月以上，其以此
      方式取得投票權，並於選舉日前往投票以「虛增投票數」
      ，即符合刑法第146 條所定罪名之客觀構成要件，行為人
      如認識其上述行為足以發生虛增投票數之結果並決意為之
      ，亦具備同一罪名之主觀構成要件。至於行為人有無支持
      特定候選人或其遷移戶籍有無兼具其他目的、動機與理由
      ，均不影響犯罪之成立（見最高法院92年度臺上字4542號
      、94年度臺上字第7139號判決意旨參照）。然就本件被告
      而言，被告二人本具有建國里里長之投票權之人，渠等遷
      移戶籍後，前往投票，並不會造成「虛增投票數」之情形
      ，且渠等於94年9月8日將戶籍從「建國里」立德路 11之1
      號，遷至「建國里」立德路160 號，仍在同一里內，主觀
      上亦顯非為投票與特定之里長候選人而遷移戶籍，業如上
      述，此與上開判決意旨所指，本無投票權人，無實際遷徙
      住居所之意，為投票予某一候選人之目的，將戶籍虛偽遷
      入，並於選舉日前往投票以虛增投票數之情形並不相同；
      又上開判決所指「虛偽遷入戶籍，實際上未居住於該處，
      目的在符合公職人員選舉罷免法繼續居住4 個月以上之規
      定，而投票予某一候選人」，是「繼續居住4 個月以上」
      係為符合公職人員選舉罷免法第15條「有選舉權人在各該
      選舉區繼續居住4 個月以上者，為公職人員選舉各該選舉
      區之選舉人」之要件，然本案被告二人本因91年7月9日設
      籍於建國里後，繼續居住在建國里達4 月以上而已得為建
      國里里長之選舉人，嗣後亦始終未將戶籍遷離建國里，而
      未喪失該里里長之選舉權，業如前述，則渠等最後一次將
      戶籍遷至「建國里」立德路160 號後，有無實際居住在該
      址達4 個月以上，與渠等有取得無上開投票權無涉，從而
      起訴意旨認被告二人於94年9月8日將戶籍從「建國里」立
      德路11之1號遷至「建國里」立德路160號，雖均在同一里
      長（建國里）選區內，但自 92年7月間起渠等實際居住在
      基隆市信義區，未實際居住在建國里，而卻仍前往投票，
      自屬妨害投票罪，尚屬誤會。
（五）綜上所述，被告二人於94年9月8日向基隆市中正區戶政事
      務所，虛報遷入戶籍地址，進而於 95年6月10日當天前往
      渠等戶籍所在地之投票所投票之行為，客觀上並無使投票
      發生不正確結果之事實，主觀上亦顯非為使投票發生不正
      確結果而遷移戶籍，自難認其等上開行為該當於刑法第14
      6第1項條之構成要件。此外，復查無其他積極證據足認被
      告涉有妨害投票正確罪之犯行，本件既不能證明被告犯罪
      ，揆諸上揭法條及判決意旨，自應為被告無罪之諭知。
三、本件不能證明被告二人犯罪，原審因而諭知無罪，並無不合
    ，檢察官提起上訴，猶執陳詞指稱：被告二人均自承，渠等
    自92年7月起，迄95年5月20日止，均實際住在基隆市信義區
    ○○○路2巷6號3樓，並未住在戶籍地。95年5月20日起，實
    際住在基隆市○○區○○街55巷48號3 樓，亦未居住在戶籍
    地等語。又公職人員選舉罷免法第15條規定，在戶籍地址繼
    續居住4個月以上，係指設籍後，在戶籍地繼續居住4個月以
    上，並不包括設籍之前。惟查被告2人於 93年6月7日將戶籍
    遷至立德路160 號時，並未居住在該戶籍地或建國里，實際
    居住在基隆市信義區○○○路2巷6號3樓。嗣 94年9月8日再
    遷回立德路160 號後，亦未居住在戶籍地或建國里，實際仍
    居住在基隆市信義區○○○路2巷6號3 樓，與遷徙戶籍至建
    國里後，一直住在建國里，其後雖多次遷徙戶籍，但戶籍仍
    設在建國里（且一直住在建國里）之情形，二者顯不相同，
    自不可混為一談。在同一里長選舉區（里行政區內）遷徙戶
    籍，但並未實際居住在該里者，而前往投票，自屬妨害投票
    罪，則不論被告雙親是否居住該里，是否熟悉該里環境，均
    不影響被告等妨害投票之犯行。原審認定被告等未有妨害投
    票之犯行，而為無罪之判決，似有違誤云云。然查被告二人
    於91年7月9日設籍在基隆市○○里○○路68之3 號時，確有
    繼續居住在該處達1 年之久，除據被告二人供承外，且經證
    人甲○○、於本院審理時證實，以及證人姚仁義、朱孝珧於
    原審審理時證實。故被告等於94年9月8日遷戶籍至「建國里
    」立德路160 號前，本具有建國里里長之選舉權，並非因為
    94年9月8日將戶籍遷至「建國里」立德路160 號姚仁義戶籍
    內後，始取得里長選舉權，故該次遷移戶籍之行為，並無影
    響被告對於建國里里長之選舉權，渠等於94年9月8日將戶籍
    遷至「建國里」立德路160 號內，並進而投票之行為，並不
    符合刑法第146條第1項之以遷移戶籍之「其他非法方法」，
    取得投票權，致使投票發生不正確之結果之客觀要件。被告
    二人原即具有建國里里長之投票權之人，渠等遷移戶籍後，
    前往投票，並不會造成「虛增投票數」之情形，且渠等於94
    年9月8日將戶籍從「建國里」立德路11之1 號，遷至「建國
    里」立德路160 號，仍在同一里內，主觀並非為投票與特定
    之里長候選人而遷移戶籍，故被告所為並不構成妨害投票罪
    ，均已如上述。從而檢察官上訴意旨仍執陳詞指摘原審判斷
    不當，其上訴為無理由，應予駁回。
四、據上論斷，應依刑事訴訟法第368條，判決如主文。
本案經檢察官劉靜婉到庭執行職務。
中　　華　　民　　國　　96　　年　　5 　　月　　3 　　日
　　　　　　　　　刑事第七庭    審判長法　官  楊貴雄
　　　　　　　　　　　　　　　　　　  法　官  許宗和
　　　　　　　　　　　　　　　　　　  法　官  許錦印
以上正本證明與原本無異。
如不服本判決，應於收受送達後十日內向本院提出上訴書狀，其
未敘述上訴之理由者並得於提起上訴後十日內向本院補提理由書
（均須按他造當事人之人數附繕本）。
                                      書記官  楊妙恩
中　　華　　民　　國　　96　　年　　5 　　月　　8 　　日
